【裁判字號】    99,易,260
【裁判日期】    991026
【裁判案由】    業務侵占
【裁判全文】
臺灣彰化地方法院刑事判決               99年度易字第260號
公  訴  人  臺灣彰化地方法院檢察署檢察官
被      告  乙○○
選任辯護人  許桂挺律師
上列被告因侵占案件，經檢察官提起公訴（99年度調偵字第232
號），本院判決如下：
    主  文
乙○○無罪。
    理  由
一、公訴意旨略以：被告乙○○自民國91年6 月起，在彰化縣社
    頭鄉○○路22號經營「揚德電腦」店，為該店之負責人，從
    事電腦維修工作，為從事業務之人。緣告訴人甲○○於98年
    12月10日，將其所有之電腦1 部送交被告重灌軟體，詎被告
    竟意圖為自己不法之所有，於98年12月10日至17日間某時，
    將其因前開業務上之機會而持有之電腦內CPU 散熱器1 個，
    予以拔除後更換其他中古CPU 散熱器，而將告訴人所有之CP
    U 散熱器1 個侵占入己。後被告交還電腦予告訴人時，並未
    向其告知更換CPU 散熱器散熱器等情，嗣經告訴人發覺其自
    行組裝之CPU 散熱器遭更換而報警，經警於98年12月22日中
    午12時5 分許，在「揚德電腦」店內，扣得告訴人所有之CP
    U 散熱器1 個（業已發還告訴人），而查獲上情。因認被告
    涉犯刑法第336 條第2 項之業務侵占罪嫌云云。
二、證據能力：
    按被告以外之人於審判外之言詞或書面陳述，除法律有規定
    者外，不得作為證據，刑事訴訟法第159 條第1 項固有明文
    。惟被告以外之人於審判外之陳述，雖不符刑事訴訟法第15
    9 條之1 至第159 條之4 得為證據之情形，而經當事人於審
    判程序同意作為證據，法院審酌該言詞或書面陳述作成時之
    情況，認為適當者，亦得為證據。當事人、代理人或辯護人
    於法院調查證據時，知有第159 條第1 項不得為證據之情形
    ，而未於言詞辯論終結前聲明異議者，視為有前項之同意，
    刑事訴訟法第159 條之5 定有明文。查公訴人所提出之證人
    即告訴人甲○○於警詢及偵訊中之指訴，彰化縣警察局田中
    分局扣押筆錄、扣押物品目錄表、扣押物品收據、贓物認領
    保管單各1 份，均屬被告以外之人於審判外之陳述，被告及
    其辯護人於本院準備程序時同意作為證據使用（見本院卷第
    28頁），且迄至本院於言詞辯論終結前，檢察官、被告及辯
    護人亦未聲明異議，經本院審酌後，認無不適當之情形，揆
    諸前揭規定，上開證述均得作為證據使用。
三、按犯罪事實應依證據認定之，無證據不得認定犯罪事實。又
    不能證明被告犯罪或其行為不罰者，應諭知無罪之判決，刑
    事訴訟法第154 條第2 項、第301 條第1 項前段分別定有明
    文。次按認定不利於被告之事實，須依積極證據，苟積極證
    據不足為不利於被告事實之認定時，即應為有利於被告之認
    定，更不必有何有利之證據；事實之認定，應憑證據，如未
    能發現相當證據，或證據不足以證明，自不能以推測或擬制
    之方法，以為裁判基礎；告訴人之指訴，既係以使被告受有
    罪之判決為目的，從而，不得以告訴人之指訴作為認定被告
    犯罪事實之主要證據，仍應調查其他必要之證據，以察與事
    實是否相符。被害人之陳述如無瑕疵，且就其他方面調查又
    與事實相符，固足採為科刑之基礎，倘其陳述尚有瑕疵，則
    在究明前，自難遽採為被告有罪之根據；認定犯罪事實所憑
    之證據，雖不以直接證據為限，間接證據亦包括在內，然而
    無論直接或間接證據，其為訴訟上之證明，須於通常一般之
    人均不致有所懷疑，而得確信其為真實之程度者，始得據為
    有罪之認定，倘其證明尚未達到此一程度，而有合理之懷疑
    存在時，即應諭知無罪之判決；檢察官對於起訴之犯罪事實
    ，應負提出證據及說服之實質舉證責任，倘其所提出之證據
    ，不足為被告有罪之積極證明，或其指出證明之方法，無從
    說服法院以形成被告有罪之心證，基於無罪推定之原則，自
    應為被告無罪判決之諭知（最高法院30年上字第816 號、61
    年台上字第3099號、40年台上字第86號、76年台上字第4986
    號、92年台上字第128 號判例要旨參照）。末按刑法上之侵
    占罪，須持有人變易其原來之持有意思而為不法所有之意思
    ，始能成立，如僅將持有物延不交還或有其他原因致一時未
    能交還，既缺乏主觀要件，即難遽以該罪相繩（最高法院68
    年台上字第3146號判例要旨參照）。
四、公訴人認被告涉有業務侵占罪嫌，無非以告訴人之指訴、彰
    化縣警察局田中分局扣押筆錄、扣押物品目錄表、扣押物品
    收據、贓物認領保管單各1 份，及扣案之被告所有CPU 散熱
    器1 個，為其論據。
五、訊據被告固坦承有於上開時地受甲○○委託維修電腦，並將
    該送修電腦內之INTEL 牌CPU 散熱器更換為其所有之其他中
    古CPU 散熱器，而甲○○將送修電腦取走時，其尚未將上開
    INTEL 牌CPU 散熱器裝回之事實，惟堅決否認有何業務侵占
    犯行，辯稱：其屢經嘗試，均無法順利安裝軟體，經初步檢
    測後發現疑似電腦硬體功能異常、溫度過高，便著手一般電
    腦硬體故障檢測程序進行檢查，於檢測過程中，發現CPU 有
    過熱現象，有可能是導因於CPU 散熱器故障，因此便將甲○
    ○所有之INTEL 牌CPU 散熱器更換為其所有已使用3 、4 年
    之CPU 散熱器，惟變更後該送修電腦之故障情形仍無法改善
    ，故研判是電腦主機板故障；嗣於98年12月17日甲○○至店
    裡拿取電腦時，即告知電腦主機板故障乙情，然甲○○並不
    相信，並將上開送修電腦搬走，致其不及說明CPU 散熱器有
    更換情形，時至甲○○搬走電腦約30幾分鐘後來電表示，電
    腦內之CPU 散熱器有遭更換，因其欲外出拜拜，未馬上回覆
    ，惟於返家後即距告訴人來電後15分鐘，馬上回電表示，遭
    更換之CPU 散熱器尚在店內，並表示願意歸還；且因甲○○
    尚未給付檢測費用，其認為俟甲○○前來給付檢測費用後再
    行歸還即可，並無侵占為己有之意圖等語。經查：
  (一)告訴人於98年12月10日將其所有之電腦送至被告經營之「揚
    德電腦」店內維修，嗣於同年月17日，至該店向被告領回送
    修電腦轉由他人代為維修時，發現被告已將告訴人電腦內之
    INTEL 牌CPU 散熱器更換為其所有之他牌中古CPU 散熱器，
    嗣經告訴人報警處理，經警於被告上開店內查獲告訴人所有
    之INTEL 牌CPU 散熱器等情，業據被告於警詢、偵訊及本院
    審理中坦承屬實（見偵卷第3 至5 、21至23頁，本院卷第15
    、88至89頁背面），核與告訴人於警詢中之指訴情節相符（
    見偵卷第6 至7 頁），並有彰化縣警察局田中分局扣押筆錄
    、扣押物品目錄表、扣押物品收據、贓物認領保管收據及扣
    案物照片2 張（見偵卷第9 至15頁）在卷可稽；此外，尚有
    扣案之被告所有CPU 散熱器可佐，此部分事實固堪認定。
  (二)然據鑑定證人白連財於本院審理中證稱：其從事電腦業大約
    有26年，雖未實際從事排除電腦障礙工作，但是在這個領域
    久了，對於一般電腦零件價格及電腦維修程序大致了解，在
    電腦檢修過程中，如果發現電腦過熱，一般皆會循風扇是否
    有運轉，因為風扇的功能是散熱，而檢測風扇是否有運轉的
    流程，一般會把CPU 散熱器與風扇一起拆下來，更換測試用
    的CPU 散熱器；另外在進行電腦維修檢測的過程中，尚未找
    出真正問題前，不會先回報客戶目前進行的檢測狀況，避免
    造成客戶誤會等語（見本院卷第81頁及其背面）；又檢察官
    進一步詰問關於電腦無法重灌軟體時，可能是基於什麼原因
    ，則證稱：可能是因為磁碟無法讀取或硬碟磁軌有問題或其
    他設定問題；再者，如風扇無法運轉造成CPU 散熱器過熱產
    生當機現象，或是風扇雖然正常運轉，但是CPU 散熱器之散
    熱片功能異常，導致過熱情形，亦是造成無法重灌軟體的原
    因之一，須逐一進行檢測，再逐項排除等語（見本院卷第82
    至83頁）。足認導致電腦無法重灌軟體之原因甚多，而CPU
    散熱器功能異常，亦屬原因之一，是被告為維修上開電腦所
    為之檢測過程，仍屬一般檢測流程，堪認為正當；且證人亦
    提及在電腦維修檢測過程中，通常不會將檢測過程告知客戶
    ，主要是為了避免客戶誤會，故被告所為更換CPU 散熱器之
    檢測過程，亦係屬檢測流程之一，其未於更換當時告知告訴
    人，顯與一般電腦維修常情相符。至證人即告訴人雖於本院
    審理中證稱：將上開電腦送交被告維修前，自己有先做過檢
    查，因為無法將視窗打開，乃研判是Windows XP的開機畫面
    操作有問題，此係軟體的問題而非硬體的問題；且其將電腦
    送修前，亦有檢測電腦風扇，而檢測結果風扇有在運轉沒有
    損壞等語（見本院卷第85頁）。然風扇運轉正常，並不代表
    CPU 散熱器散熱功能正常，已如前述，且被告所為之檢測流
    程，亦未與一般情形相違，前已敘及，是尚難僅憑告訴人之
    片面指訴，逕認被告更換告訴人所有之INTEL 牌CPU 散熱器
    為自己所有之中古CPU 散熱器進行之檢測過程，有何違法情
    節。基此，被告是否具有變易持有之意為所有之意，而逕為
    所有人之行為？尚非無疑。
  (三)另被告於本院審理中供稱：如無法將送修電腦重灌軟體，雖
    不用收取重灌軟體費用，惟仍須收取檢修費用約新臺幣（下
    同）6 百至8 百元，而本件告訴人尚未給付檢修費等語，並
    提出被告為他人檢修電腦之估價單影本5 紙（見本院卷第34
    至36頁）在卷可參，且為告訴人所不爭執（見本院卷第84頁
    及其背面）；足認告訴人尚未給付被告電腦檢修費用6 百至
    8 百元甚明。而前開INTEL 牌CPU 散熱器之價值，雖據證人
    白連財於本院審理時證稱：告訴人所有之INTEL 牌CPU 散熱
    器是屬於原廠的，所以價格會比非原廠為被告所有之CPU 散
    熱器高等語（見本院卷第82頁），及證人即告訴人於本院審
    理時證稱：是在6 、7 年前以1 千1 百或1 千2 百元之價格
    購入該INTEL 牌CPU 散熱器等語（見本院卷第85頁）在卷可
    參，惟告訴人購入INTEL 牌CPU 散熱器已有6 、7 年之久，
    復參以被告所提二手INTEL 牌CPU 散熱器之yahoo 奇摩拍賣
    價格僅30元以觀（見本院卷第37頁），縱使告訴人購入時之
    價格高於被告所有之CPU 散熱器，然已歷時6 、7 年之久，
    該INTEL 牌CPU 散熱器之現值仍須扣除其折舊率始得出，衡
    諸常情，與告訴人尚積欠之6 百至8 百元維修費相衡酌，應
    相去不遠，難認被告有捨維修費而侵占該INTEL 牌CPU 散熱
    器之動機。足見被告主觀上仍認其對告訴人至少有6 百至8
    百元之檢修費用尚未收取，並待告訴人將電腦送至其他電腦
    公司檢測後，再與告訴人結算檢修費，屆時再返還告訴人所
    有之INTEL 牌CPU 散熱器乙節，尚非不可採信。
  (四)又告訴人發現其所有之INTEL 牌CPU 散熱器遭更換後，馬上
    打電話給被告，而被告於當下係表示要外去拜拜，無法馬上
    回覆，距15分鐘後，即回電予告訴人，表示上開INTEL 牌CP
    U 散熱器在其那邊，被告亦未表示不予返還等情，業據證人
    即告訴人於本院審理中證述綦詳（見本院卷第84頁及其背面
    ）；是被告經告訴人告知後，對於持有告訴人所有之INTEL
    牌CPU 散熱器乙情均不爭執，亦無其他掩飾行為，此反應與
    一般侵占罪，意在圖自己不法所有，且於侵占入己後，予以
    隱匿或耗盡所侵占財物之犯罪型態有別。準此以言，自亦難
    認被告於主觀上有意圖為自己不法所有之侵占犯意。至證人
    即告訴人雖於本院審理時又證稱：其向被告拿取電腦時，有
    向被告確認是否有更換零件，而被告回答沒有等語（見本院
    卷第84頁），惟此僅有告訴人之指訴，並無其他證據可資佐
    證，尚難遽此為不利於被告之認定。
六、綜上所述，被告雖未於告訴人搬走送修電腦時，告知有更換
    告訴人所有之INTEL 牌CPU 散熱器並返還，但其是否具有不
    法所有之意圖，殊非無疑，且並無證據證明其主觀上有不法
    所有意圖之侵占犯意，核與業務侵占罪之構成要件尚屬有間
    。此外，本院復查無其他積極證據足證被告有何公訴人所指
    之前揭犯行，揆諸前揭說明，不能證明被告犯罪，應為被告
    無罪之諭知。
據上論斷，應依刑事訴訟法第301 條第1 項，判決如主文。
本案經檢察官朱健福到庭執行職務
中    華    民    國    99    年    10    月    26    日
                  刑事第三庭    審判長法  官    李進清
                                      法  官    洪志賢
                                      法  官    林怡君
以上正本證明與原本無異。
如不服本判決，應於收受判決後10日內向本院提出上訴書狀，並
應敘述具體理由；其未敘述上訴理由者，應於上訴期間屆滿後20
日內向本院補提理由書（均須按他造當事人之人數附繕本「切勿
逕送上級法院」）。
告訴人或被害人對於判決如有不服具備理由請求檢察官上訴者，
其上訴期間之計算係以檢察官收受判決正本之日期為準。
中    華    民    國    99    年    10    月    26    日
                                      書記官    顧嘉文

司法院資訊處製作；財團法人民間司法改革基金會備份。
